ACORDAO-COMPLETO-2407840

ACÓRDÃO 5006/2020 ATA 12/2020 - PRIMEIRA CÂMARA

VISTOS, relatados e discutidos estes autos de aposentadoria concedida pelo Senado Federal,
ACORDAM os Ministros do Tribunal de Contas da União, reunidos em sessão da Primeira Câmara, diante das razões expostas pelo Relator, com fundamento no art. 71, inciso III, da Constituição Federal e nos arts. 1º, inciso V, 39, inciso II, e 45 da Lei 8.443/1992, em:
9.1. considerar ilegal o ato de aposentadoria da sra. Heloísa Miranda Starling de Carvalho, recusando seu registro;
9.2. dispensar o ressarcimento das quantias indevidamente recebidas, em boa-fé, pela interessada, consoante o Enunciado 106 da Súmula de Jurisprudência deste Tribunal;
9.3. determinar ao Senado Federal que:
9.3.1. faça cessar, no prazo de 15 (quinze) dias, contado a partir da ciência desta deliberação, os pagamentos decorrentes do ato impugnado, sob pena de responsabilidade solidária da autoridade administrativa omissa, consoante disposto nos arts. 71, inciso IX, da Constituição Federal e 262 do Regimento Interno desta Corte;
9.3.2. dê ciência do inteiro teor desta deliberação à interessada, alertando-a de que o efeito suspensivo proveniente da interposição de eventuais recursos, caso não providos, não a exime da devolução dos valores indevidamente percebidos após a notificação;
9.3.3. envie a esta Corte de Contas, no prazo de 30 (trinta) dias, por cópia, comprovante de que a sra. Heloísa Miranda Starling de Carvalho teve ciência desta deliberação;
9.4. esclarecer à unidade de origem, com supedâneo no art. 262, § 2º, do Regimento Interno, que a concessão considerada ilegal poderá prosperar mediante a emissão e o encaminhamento a este Tribunal de novo ato concessório, escoimado das irregularidades apontadas nestes autos;
9.5. determinar à Sefip que monitore o cumprimento das medidas indicadas acima.

Apreciação, para fins de registro, de aposentadoria concedida pelo Senado Federal.

Primeira Câmara

Senado Federal.

3. Interessada: Heloísa Miranda Starling de Carvalho (XXX.527.401-XX).

13.1. Ministros presentes: Walton Alencar Rodrigues (Presidente), Benjamin Zymler (Relator), Bruno Dantas e Vital do Rêgo.
13.2. Ministro-Substituto presente: Weder de Oliveira.

BENJAMIN ZYMLER

Adoto como parte do relatório, com os ajustes de forma pertinentes, a instrução elaborada no âmbito da Secretaria de Fiscalização de Pessoal (Sefip) :
"INTRODUÇÃO
1.	Trata-se de ato de concessão de aposentadoria de HELOÍSA MIRANDA STARLING DE CARVALHO no cargo de Consultor Legislativo do Senado Federal, submetido, para fins de registro, à apreciação do Tribunal de Contas da União (TCU) , de acordo com o art. 71, inciso III, da Constituição Federal. 
2.	O ato foi cadastrado e disponibilizado ao TCU por intermédio do Sistema SISAC, na forma da Instrução Normativa TCU 55/2007.
EXAME TÉCNICO  
3.	A aposentadoria se deu na modalidade voluntária, com proventos integrais, calculados com base na última remuneração do cargo em que se deu a aposentadoria, com fundamento no art. 8º da Emenda Constitucional 20/1998.
4.	De acordo com as informações do ato concessório, verifica-se que a interessada implementou (em 31/12/2003) os requisitos para se aposentar, conforme fundamento concessório.
5.	Detectou-se a concessão da vantagem de opção que trata o art. 2º da Lei 8.911/1994 e da vantagem de quintos/décimos, transformada em Vantagem Pessoal Nominalmente Identificada (VPNI) pelo art. 62-A da Lei 8.112/1990, sobre as quais passaremos a discorrer abaixo.
Incorporação de opção de função
6.	A possibilidade de carrear para a aposentadoria as vantagens da comissão ou função gratificada adveio com a Lei 1.711/1952, que assim estabelecia em seu art. 180:
'Art. 180. O funcionário que contar mais de 35 anos de serviço público será aposentado:
a) com as vantagens da comissão ou função gratificada em cujo exercício se achar, desde que o exercício abranja, sem interrupção, os cinco anos anteriores;
b) com idênticas vantagens, desde que o exercício do cargo em comissão ou da função gratificada tenha compreendido um período de dez anos, consecutivos ou não, mesmo que, ao aposentar-se, o funcionário já esteja fora daquele exercício'. 
7.	Tal previsão também estava no art. 193 da Lei 8.112/1990:
'Art. 193. O servidor que tiver exercido função de direção, chefia, assessoramento, assistência ou cargo em comissão, por período de 5 (cinco) anos consecutivos, ou 10 (dez) anos interpolados, poderá aposentar-se com a gratificação da função ou remuneração do cargo em comissão, de maior valor, desde que exercido por um período mínimo de 2 (dois) anos. 
§ 1° Quando o exercício da função ou cargo em comissão de maior valor não corresponder ao período de 2 (dois) anos, será incorporada a gratificação ou remuneração da função ou cargo em comissão imediatamente inferior dentre os exercidos. 
§ 2° A aplicação do disposto neste artigo exclui as vantagens previstas no art. 192, bem como a incorporação de que trata o art. 62, ressalvado o direito de opção'.
8.	Esse regramento vigorou até o dia 18 de janeiro de 1995, quando foi editada a Medida Provisória 831, que, depois de diversas reedições, foi convertida na Lei 9.527/1997.
9.	A Lei 9.624/1998 também tratou de disciplinar a data limite para a concessão da vantagem do art. 193 da Lei 8.112/1990:
'Art. 7º É assegurado o direito à vantagem de que trata o art. 193 da Lei nº 8.112, de 1990, aos servidores que, até 19 de janeiro de 1995, tenham completado todos os requisitos para obtenção de aposentadoria dentro das normas até então vigentes.
Parágrafo único. A aplicação do disposto no caput exclui a incorporação a que se referia o art. 62 e as vantagens previstas no art. 192 da Lei nº 8.112, de 1990'.
10.	Já a possibilidade de carrear para a aposentadoria a vantagem de 'opção' adveio com a edição da Lei 8.911/1994, que assim estabelecia:
'Art. 2º É facultado ao servidor investido em cargo em comissão ou função de direção, chefia e assessoramento, previstos nesta Lei, optar pela remuneração correspondente ao vencimento de seu cargo efetivo, acrescido de cinqüenta e cinco por cento do vencimento fixado para o cargo em comissão, ou das funções de direção, chefia e assessoramento e da gratificação de atividade pelo desempenho de função, e mais a representação mensal.
Parágrafo único. O servidor investido em função gratificada (FG) ou de representação (GR) , ou assemelhadas, constantes do Anexo desta Lei, perceberá o valor do vencimento do cargo efetivo, acrescido da remuneração da função para a qual foi designado.
............................................................................................................................................
Art. 11. A vantagem de que trata esta Lei integra os proventos de aposentadoria e pensões.'
11.	Assim, ao analisar o tema, no âmbito do Acórdão 2076/2005-TCU-Plenário (Ministro-Revisor Valmir Campelo) , este Tribunal fixou entendimento de que seria assegurada na aposentadoria a vantagem decorrente da opção, prevista no art. 2º da Lei 8.911/94, aos servidores que, até a data de 18 de janeiro de 1995, tenham satisfeito os pressupostos temporais estabelecidos no art. 193 da Lei 8.112/90, ainda que sem os requisitos para aposentação em qualquer modalidade.
12.	Tal Acórdão foi proferido em sede de Embargos de Declaração opostos ao Acórdão 589/2009-TCU-Plenário (Ministro-Relator Augusto Sherman) , que, por sua vez, foi oriundo de Recurso de Reexame contra a Decisão 844/2001-Plenário (Ministro-Relator Walton Alencar Rodrigues) . 
13.	Ao proferir tal entendimento no Acórdão 2.076/2005, este Tribunal baseou-se no conteúdo das Leis 8.112/1990, 8.911/1994 e 9.624/1998.
14.	Todavia, após a publicação da Emenda Constitucional 20/1998, que inseriu o parágrafo segundo no art. 40 da Constituição Federal, tal entendimento deixou de produzir efeitos:
'Art. 40 - Aos servidores titulares de cargos efetivos da União, dos Estados, do Distrito Federal e dos Municípios, incluídas suas autarquias e fundações, é assegurado regime de previdência de caráter contributivo, observados critérios que preservem o equilíbrio financeiro e atuarial e o disposto neste artigo.
............................................................................................................................................
§ 2º Os proventos de aposentadoria e as pensões, por ocasião de sua concessão, não poderão exceder a remuneração do respectivo servidor, no cargo efetivo em que se deu a aposentadoria ou que serviu de referência para a concessão da pensão'.   
15.	Isso porque, a partir desse comando constitucional, foi estabelecido um limitador a ser observado por ocasião da concessão de aposentadorias e pensões por morte, qual seja, a remuneração do servidor no cargo efetivo. Assim, nenhum servidor poderá, por ocasião de sua aposentadoria, ter proventos superiores à remuneração do seu cargo efetivo na atividade.
16.	Portanto, o alcance do entendimento exposto no Acórdão 2076/2005-TCU-Plenário se limita ao dia 16/12/1998, haja vista que a incorporação da vantagem de opção aos proventos de aposentadoria ou pensões acarreta descumprimento do art. 40, § 2º, da Constituição Federal, com redação dada pela Emenda Constitucional 20/1998.
17.	Sobre o tema (art. 40, § 2º, da Constituição Federal) , segue abaixo decisão do Supremo Tribunal Federal no âmbito do Agravo Regimental 721.354/MG, cuja relatora foi a Ministra Ellen Gracie:
'Revisão de pensão por morte. Cumulação: previdenciária e acidentária. (...) O quantum da pensão por morte, nos termos do art. 40, § 2º, § 7º e § 8º, não pode extrapolar a totalidade dos vencimentos da remuneração do servidor à época do seu falecimento' (AI 721.354 AgR, rel. min. Ellen Gracie, j. 14/12/2010, 2ª T, DJE de 9/2/2011) .
18.	Percebe-se que o comando do art. 40, § 2º, da Constituição Federal, com redação dada pela Emenda Constitucional 20/1998, foi editado exatamente para dar efetividade ao sistema contributivo e solidário da Previdência Social, haja vista que o servidor jamais poderia efetivar contribuição social de valor que não seria incorporado aos proventos de inatividade.
19.	A incorporação aos proventos de aposentadoria ou pensão de qualquer vantagem (no caso concreto a vantagem de opção) , sem a respectiva contribuição previdenciária na ativa, contraria os princípios da solidariedade, da contributividade e do equilíbrio financeiro e atuarial, todos insculpidos no caput do art. 40 da Constituição Federal.
20.	Em virtude da instituição do princípio do equilíbrio financeiro e atuarial, uma nova fase da Previdência Social foi inaugurada, trazendo a necessidade de uma legislação que considere a necessidade de sustentabilidade financeira do sistema e que permita a concessão de benefícios com uma estreita relação com os valores contribuídos.
21.	O princípio do equilíbrio financeiro e atuarial, assim, se constitui como um princípio que busca o equilíbrio das contas da previdência social, sob o aspecto financeiro e atuarial, global e individual. É um princípio que busca garantir a manutenção do sistema previdenciário, fazendo com que os benefícios devidos por lei sejam satisfeitos no presente e no futuro, [mediante o emprego de] técnicas financeiras e atuariais que considerem fatores como a variação demográfica da população, volume de contribuições e de benefícios em manutenção, períodos de contribuição e de manutenção de benefícios, além de diversos outros fatores que devam ser considerados para que haja esse equilíbrio.
22.	O princípio foi inserido no texto da Lei Maior como mandamento a ser perseguido pelo legislador ordinário ou intérprete da norma e acompanhado de perto pelo organizador da Previdência Social. Não se trata de abstração especulativa ou construção doutrinária; é comando dispositivo invocável quando das medidas que atentem contra sua determinação. Se ignorado pelo administrador ou legislador ordinário, vale dizer, pelo aplicador da regra previdenciária, a providência tomada reveste-se da classificação jurídica de inconstitucionalidade, sobrevindo os consectários inerentes.
23.	A respeito do tema, seguem abaixo entendimentos do Supremo Tribunal Federal (STF) :
'O princípio da solidariedade se presta a universalizar o âmbito de potenciais contribuintes, mitigando a referibilidade que é própria das contribuições. Não se presta o referido postulado a legitimar distorções na base de cálculo das contribuições, as quais, no intuito desmedido de arrecadar, acarretam o desvirtuamento da natureza retributiva que deve marcar os regimes de previdência' (ARE 669.573 AgR, rel. min. Roberto Barroso, j. 4-8-2015, 1ª T, DJE de 26-8-2015) .
'O sistema público de previdência social é fundamentado no princípio da solidariedade (art. 3º, I, da CB/1988) , contribuindo os ativos para financiar os benefícios pagos aos inativos. Se todos, inclusive inativos e pensionistas, estão sujeitos ao pagamento das contribuições, bem como aos aumentos de suas alíquotas, seria flagrante a afronta ao princípio da isonomia se o legislador distinguisse, entre os beneficiários, alguns mais e outros menos privilegiados, eis que todos contribuem, conforme as mesmas regras, para financiar o sistema. Se as alterações na legislação sobre custeio atingem a todos, indiscriminadamente, já que as contribuições previdenciárias têm natureza tributária, não há que se estabelecer discriminação entre os beneficiários, sob pena de violação do princípio constitucional da isonomia' (RE 450.855 AgR, rel. min. Eros Grau, j. 23-8-2005, 1ª T, DJ de 9-12-2005) .
'Impossibilidade da incidência de contribuição previdenciária sobre o terço constitucional de férias. A jurisprudência do STF firmou-se no sentido de que somente as parcelas que podem ser incorporadas à remuneração do servidor para fins de aposentadoria podem sofrer a incidência da contribuição previdenciária' (AI 710.361 AgR, rel. min. Cármen Lúcia, j. 7-4-2009, 1ª T, DJE de 8-5-2009 = AI 712.880 AgR, rel. min. Ricardo Lewandowski, j. 26-5-2009, 1ª T, DJE de 11-9-2009) .
'Decisão: O Tribunal, por maioria, apreciando o tema 163 da repercussão geral, deu parcial provimento ao recurso extraordinário para determinar a restituição das parcelas não prescritas, nos termos do voto do Relator, vencidos os Ministros Teori Zavascki, Dias Toffoli (Presidente) , Marco Aurélio e Gilmar Mendes. Em seguida, por maioria, fixou-se a seguinte tese: 'Não incide contribuição previdenciária sobre verba não incorporável aos proventos de aposentadoria do servidor público, tais como 'terço de férias', 'serviços extraordinários', 'adicional noturno' e 'adicional de insalubridade'' (...) Plenário, 11.10.2018' (RE 593.068/SC, rel. min. Relator Roberto Barroso) .
24.	Percebe-se que é entendimento pacífico do STF de que somente as parcelas que podem ser incorporadas à remuneração do servidor para fins de aposentadoria podem sofrer a incidência da contribuição previdenciária.
25.	Com base nessa jurisprudência do STF, esta Unidade Técnica entende que a recíproca também é verdadeira, ou seja, somente as parcelas que sofrem a incidência da contribuição previdenciária na atividade podem ser incorporadas à remuneração do servidor para fins de aposentadoria e pensões.
26.	Esta Corte de Contas já se pronunciou sobre essa matéria. O item 9.2.1 do Acórdão 1286/2008-TCU-Plenário, relator Ministro Marcos Bemquerer, esclarece que:
'9.2.1. no regime contributivo previdenciário constitucional é vedado ao servidor público carrear para os proventos da aposentadoria ou para a pensão por ele instituída parcela da remuneração sobre a qual não incidiu desconto previdenciário'.
27.	Além disso, entende-se que está claro no voto do Ministro Benjamin Zymler, proferido no Acórdão 2000/2017-TCU-Plenário, que é necessária a contribuição previdenciária, na ativa, de qualquer parcela que seja incorporável aos proventos de aposentadorias e pensões.
28.	Assim, entende-se que não se alinha ao atual comando constitucional a incorporação aos proventos de aposentadorias e pensões de determinada parcela que não sofra incidência de contribuição previdenciária na ativa, como é o caso da vantagem da 'opção' aqui tratada, que sequer é paga aos servidores em atividade.
29.	Corroborando o comando constitucional, no âmbito do Acórdão 1599/2019-TCU-Plenário (Ministro-Relator Benjamin Zymler) , este Tribunal fixou entendimento de que é 'vedado o pagamento das vantagens oriundas do art. 193 da Lei 8.112/1990, inclusive o pagamento parcial da remuneração do cargo em comissão ('opção') , aos servidores que implementaram os requisitos de aposentadoria após 16/12/1998, data de publicação da Emenda Constitucional 20, que limitou o valor dos proventos à remuneração do cargo efetivo no qual se deu a aposentadoria'.
30.	Diante disso, por se tratar de vantagem que proporciona um acréscimo aos proventos de aposentadoria em relação à última remuneração, assim como pela falta de incidência de contribuição previdenciária na atividade, é indevida a incorporação da vantagem que trata o art. 193 da Lei 8.112/1990, inclusive o pagamento parcial da função comissionada ('opção') aos servidores que implementaram os requisitos de aposentadoria após 16/12/1998, em face do disposto no art. 40, caput e § 2º, da Constituição Federal, com redação dada pela Emenda Constitucional 20/1998.
Incorporação de quintos/décimos de função
31.	A possibilidade de incorporação da vantagem denominada 'quintos' foi instituída com a Lei 6.732/1979.
....................................................................................................................................................................
36.	O advento da Lei 8.112/1990, por meio do seu art. 62, § 2º, introduziu novo disciplinamento ao assunto.
....................................................................................................................................................................
38.	Os critérios para incorporação dessa vantagem foram definidos mais claramente com a publicação da Lei 8.911/1994, que assim dispôs:
'Art. 3. Para efeito do disposto no § 2º do art. 62 da Lei nº 8.112, de 11 de dezembro de 1990, o servidor investido em função de direção, chefia e assessoramento, ou cargo em comissão, previsto nesta Lei, incorporará à sua remuneração a importância equivalente à fração de um quinto da gratificação do cargo ou função para o qual foi designado ou nomeado, a cada doze meses de efetivo exercício, até o limite de cinco quintos.
§ 1º Entende-se como gratificação a ser incorporada à remuneração do servidor a parcela referente à representação e a gratificação de atividade pelo desempenho de função, quando se tratar de cargo em comissão ou função de direção, chefia e assessoramento dos Grupos: Direção e Assessoramento Superiores - DAS e Cargo de Direção - CD.
§ 2º Quando se tratar de gratificação correspondente às funções de direção, chefia e assessoramento do Grupo - FG e GR, a parcela a ser incorporada incidirá sobre o total desta remuneração.
§ 3º Quando mais de um cargo em comissão ou função de direção, chefia e assessoramento houver sido exercidos no período de doze meses, a parcela a ser incorporada terá como base de cálculo a exercida por maior tempo.
§ 4º Ocorrendo o exercício de cargo em comissão ou de função de direção, chefia ou assessoramento de nível mais elevado, por período de doze meses, após a incorporação dos cinco quintos, poderá haver a atualização progressiva das parcelas já incorporadas, observado o disposto no parágrafo anterior'. 
39.	Entretanto, essa vantagem foi extinta e restabelecida por diversas vezes, como demonstra o breve histórico abaixo apresentado.
40.	A Medida Provisória (MP) 831/1995 extinguiu a vantagem dos quintos, tendo sido reeditada exaustivamente até a MP 1.160/1995, que a restabeleceu, porém sob a forma de décimos.
41.	Em 10/11/1997, foi editada a MP 1.595-14, que - convertida na Lei 9.527/1997 - extinguiu novamente a incorporação e a transformou em Vantagem Pessoal Nominalmente Identificada (VPNI) .
42.	Em 8/4/1998, a MP 1.160/1995 foi convertida na Lei 9.624/1998. Essa Lei não revogou a Lei 9.527/1997, [mas admitiu o aproveitamento] do tempo residual de exercício de funções comissionadas não empregado até 10/11/1997 para incorporação da referida vantagem entre 19/1/1995 até a data da sua publicação.
43.	(...) Em 4/9/2001, foi editada a MP 2.225-45/2001, que acresceu à Lei 8.112/1990 o artigo 62-A, transformando os quintos/décimos em VPNI, com a seguinte redação:
'Art. 62-A. Fica transformada em Vantagem Pessoal Nominalmente Identificada - VPNI a incorporação da retribuição pelo exercício de função de direção, chefia ou assessoramento, cargo de provimento em comissão ou de Natureza Especial a que se referem os arts. 3º e 10 da Lei no 8.911, de 11 de julho de 1994, e o art. 3º da Lei no 9.624, de 2 de abril de 1998. 
Parágrafo único.  A VPNI de que trata o caput deste artigo somente estará sujeita às revisões gerais de remuneração dos servidores públicos federais'.
44.	Com o advento desta Medida Provisória, surgiram entendimentos divergentes. Por um lado, achava-se que seria devida a incorporação de parcelas da vantagem até 8/4/1998 (data de publicação da Lei 9.624/1998) . Por outro, entendia-se que a MP 2.225-45/2001 havia estendido o direito à incorporação da vantagem até a data de sua publicação.
45.	No âmbito deste Tribunal, foi editado o Acórdão 2248/2005-TCU-Plenário (Ministro-Relator Lincoln Magalhães da Rocha) , que fixou os seguintes critérios para incorporação de quintos e décimos:
'9.2. alterar a redação do subitem 9.2 do Acórdão 931/2003-TCU-Plenário para: 'firmar entendimento de que é devida a incorporação de parcelas de quintos, com fundamento no artigo 3º da MP 2.225-45/2001, observando-se os critérios contidos na redação original dos artigos 3º e 10 da Lei 8.911/94, no período compreendido entre 09/04/98 e 04/09/2001, data da edição da referida medida provisória, sendo a partir de então todas as parcelas incorporadas, inclusive a prevista no artigo 3º da Lei 9.624/98, transformadas em Vantagem Pessoal Nominalmente Identificada - VPNI, admitindo-se, ainda, o cômputo do tempo residual porventura existente em 10/11/1997, desde que não empregado em qualquer incorporação, para concessão da primeira ou de mais uma parcela de quintos na data específica em que for completado o interstício de doze meses, ficando, também, essa derradeira incorporação transformada em VPNI, nos termos do subitem 8.1.2 da Decisão 925/1999 - Plenário'.'
46.	Contrariando jurisprudência deste Tribunal, em 18/3/2015, o Supremo Tribunal Federal (STF) , ao apreciar o Recurso Extraordinário (RE) 638.115/Ceará (Ministro-Relator Gilmar Mendes) , que teve repercussão geral, fixou a seguinte tese: 'Ofende o princípio da legalidade a decisão que concede a incorporação de quintos pelo exercício de função comissionada no período de 8/4/1998 a 4/9/2001, ante a carência de fundamento legal'.
47.	Todavia, ao tomar essa decisão, o STF modulou os seus efeitos para dispensar a devolução dos valores recebidos indevidamente de boa-fé até a data do julgamento, cessada a ultra-atividade de incorporações em qualquer hipótese.
48.	Em razão dessa decisão do STF, o supramencionado Acórdão 2248/2005-TCU-Plenário teve sua inconstitucionalidade reconhecida pelo Supremo Tribunal Federal nos autos do Mandado de Segurança 25.763/DF.
49.	Assim, depois da decisão do Supremo Tribunal Federal no âmbito do RE 638.115/CE, este Tribunal adequou sua jurisprudência e adotou a tese defendida na Decisão 925/1999-Plenário (Ministro-Relator Walton Alencar) e Acórdão 731/2003-TCU-Plenário e 732/2003-Plenário (ambos de Relatoria do Ministro Guilherme Palmeira) , de que a incorporação ou atualização da vantagem de quintos, transformada em VPNI pelo art. 62-A da Lei 8.112/1990, somente era devida até o dia 8/4/1998, conforme previsto no art. 3º da Lei 9.624/1998.
50.	Ademais, nos termos do Acórdão 5455/2018-TCU-Segunda Câmara (Ministro-Relator José Mucio Monteiro) , eventual tempo residual existente em 10/11/1997, não empregado para a concessão de quintos, pode ser utilizado para incorporação de apenas um décimo, nos termos do art. 5º da Lei 9.624/1998, com termo final, a qualquer tempo, na data em que o servidor completar o interstício de doze meses, de acordo com a sistemática definida na redação original do art. 3º da Lei 8.911/1994, com posterior transformação em VPNI.
51. 	Sabe-se que o supramencionado RE 638.115/CE ainda não transitou em julgado, haja vista que há Embargos de Declaração pendentes de julgamento, onde se questiona o alcance da tese proferida em relação às decisões judiciais transitadas em julgado antes do pronunciamento do STF e as decisões administrativas proferidas há mais de cinco anos nos termos do art. 54 da Lei 9.784/1999. 
52. 	Todavia, o efeito suspensivo dado ao RE 638.115/CE, que no momento aguarda julgamento de Embargos de Declaração, não apresenta óbice ao julgamento pela ilegalidade da aposentadoria em apreço, sendo certo que a jurisprudência desta Corte de Contas supramencionada tem se firmado uniformemente pela impossibilidade de incorporação de quintos após 8/4/1998, data da edição da Lei 9.624/1998. Nesse sentido foi o Acórdão 2021/2019-TCU-Segunda Câmara (Ministro-Relator Aroldo Cedraz) .
53.	Passa-se, a partir desse momento, à análise do ato em destaque:
53.1	Ao emitir parecer pela ilegalidade do ato, o Controle Interno apresentou a seguinte justificativa:
'Na presente concessão, a averbação do tempo de serviço prestado em esfera estadual foi levada a efeito em desconformidade com as disposições contidas nos Acórdãos TCU nº s 44/2006-Plenário e 6.142/2010-2ª Câmara (especialmente o item 1.5.1.1 desse último Acórdão) , uma vez que a interessada, em nenhum momento durante seu vínculo com o serviço público federal, esteve regida pelo regime jurídico estatutário estabelecido pela Lei n° 1.711/1982. Ademais, a servidora não faz jus à vantagem Opção, uma vez que não cumpriu os requisitos estabelecidos no artigo 193 da Lei n° 8.112/1990, tampouco o requisito estabelecido na Decisão TCU n° 844/2001-Plenário, com a redação dada pelo Acórdão 2076/2005-TCU-Plenário, que assegurou o direito à referida vantagem com base na Decisão TCU n° 481/1997-Plenário aos servidores que tiveram seus atos de aposentadoria publicados na imprensa oficial até 25/10/2001. Ressalte-se, por oportuno, que a VPNI e a opção concedidas à interessada se enquadram na situação descrita no item 9.2.3 do Acórdão 2602/2013-TCU-Plenário, estando, portanto, sujeitas à transformação em parcela compensatória nos proventos da servidora. Por fim, cumpre informar que está em curso, na 17ª Vara da Seção Judiciária do Distrito Federal (DF) , ação ordinária contra a União (Senado Federal) , cujo objeto é o direito da servidora à vantagem Opção, já havendo decisões favoráveis à interessada'.
53.2	Sobre a contagem de tempo de serviço prestado no serviço público estadual ou municipal, a jurisprudência deste Tribunal admite sua contagem para fins de anuênios, desde que o servidor tenha ingressado no serviço público sob a égide da Lei 1.711/1952. Nesse sentido foi o Acórdão 44/2006-TCU-Plenário (Ministro-Relator Augusto Sherman) .
53.3.	O Controle Interno afirmou que a interessada, em nenhum momento, esteve regida pela Lei 1.711/1952, razão pela qual corroboramos que a contagem do tempo de serviço prestado na esfera estadual, para fins de anuênios, foi indevida.
53.4.	Sobre a vantagem de 'opção', também concordamos com o controle interno, haja vista que a servidora não implementou os requisitos do art. 193 da Lei 8.112/1990 (cinco anos consecutivos ou dez interpolados até o dia 18/1/1995) . Ademais, sobre essa vantagem, mesmo que haja o atendimento dos requisitos citados anteriormente, entende-se que sua concessão também foi indevida, visto que proporcionou um acréscimo aos proventos de aposentadoria em relação à última remuneração contributiva da atividade, resultando em descumprimento do disposto no art. 40, caput e § 2º, da Constituição Federal, com redação dada pela Emenda Constitucional 20/1998.
53.5.	No que diz respeito à vantagem de quintos, entende-se que sua concessão também foi indevida, uma vez que há parcelas incorporadas em razão de funções comissionadas após o advento da Lei 9.624/1998.
53.6.	Em consulta ao contracheque mais recente da interessada (peça 2) , verifica-se que a parcela de quintos incorporados não foi transformada em parcela compensatória, consoante orientação deste Tribunal por intermédio do Acórdão 2602/2013-TCU-Plenário (Ministro-Relator Raimundo Carreiro) . Nesse caso, se a interessada não possuía os documentos que comprovem as designações e dispensas da função de Consultor Legislativo, deve-se promover a transformação das parcelas de quintos anteriores à edição da Lei 9.624/1998 em parcela compensatória, na forma da orientação deste Tribunal.
54.	Especificamente quanto à aplicação da Súmula 106, entende-se que ela não deve ser aplicada ao caso concreto. Isso porque, injustificadamente, e sem qualquer embasamento legal, o Gestor de Pessoal concedeu a vantagem de 'opção' sem que a interessada tenha, ao menos, implementado os pressupostos temporais do art. 193 da Lei 8.112/1990.
55.	No caso concreto, com a concessão indevida da vantagem de opção, a interessada está percebendo atualmente o valor de R$ 5.514,19 que deve ser ressarcido pelo Senhor AGACIEL DA SILVA MAIA, Diretor-Geral do Senado Federal, responsável pela emissão do ato de aposentadoria ora em apreciação.
56.	Em razão disso, após a apreciação do ato em destaque, propõe-se a instauração de processo de Tomada de Contas Especial, no âmbito deste Tribunal, visando ouvir os argumentos do Gestor de Pessoal e eventual devolução dos valores dos proventos de aposentadoria da servidora dos últimos cinco anos, oriundos do pagamento da vantagem de opção.
57.	Por fim, vale destacar que o aludido ato deu entrada neste Tribunal há menos de cinco anos, não sendo aplicável, portanto, o procedimento de contraditório e ampla defesa determinado pelo Acórdão 587/2011-TCU-Plenário.
CONCLUSÃO 
58.	A abrangência e a profundidade das verificações levadas a efeito fundamentam convicção de que o ato de aposentadoria deve ser apreciado pela ilegalidade pelos seguintes motivos:
	a) contagem indevida, para fins de anuênios, de tempo de serviço prestado na esfera estadual, sem que a interessada estivesse regida pela Lei 1.711/1952;
	b) pagamento da vantagem de opção, que trata o art. 2º da Lei 8.911/1994, sem implemento dos requisitos legais do art. 193 da Lei 8.112/1990 (exercício de função comissionada por cinco anos consecutivos ou dez anos interpolados até o dia 18/1/1995) ;
	c) pagamento da vantagem de opção que trata o art. 2º da Lei 8.911/1994, o que proporcionou um acréscimo aos proventos de aposentadoria em relação a última remuneração contributiva da atividade, resultando em descumprimento do disposto no art. 40, caput e § 2º, da Constituição Federal, com redação dada pela Emenda Constitucional 20/1998;
	d) pagamento da vantagem de quintos, em razão de parcelas incorporadas pelo exercício de funções comissionadas após o advento da Lei 9.624/1998.
59.	Ademais, entende-se que deve ser determinada a instauração de processo de Tomada de Contas Especial, no âmbito deste Tribunal, com o objetivo de apurar os valores indevidos pagos à servidora nos últimos cinco anos, oriundos do pagamento da vantagem de opção, e devolução desses valores pelo Senhor AGACIEL DA SILVA MAIA, Diretor-Geral do Senado Federal, responsável pela emissão do ato de aposentadoria ora em apreciação.
PROPOSTA DE ENCAMINHAMENTO 
60.	Ante o exposto, com fundamento nos arts. 71, inciso III, da Constituição Federal, 1o, inciso V, e 39, inciso II, da Lei 8.443/1992 e 260, § 1o, do Regimento Interno, propõe-se:
a)  considerar ilegal e negar o registro do ato constante do presente processo.
b) determinar a instauração de processo de Tomada de Contas Especial, no âmbito deste Tribunal, com o objetivo de apurar os valores indevidos pagos à servidora nos últimos cinco anos, oriundos do pagamento da vantagem de opção, e devolução desses valores pelo Senhor AGACIEL DA SILVA MAIA, Diretor-Geral do Senado Federal, responsável pela emissão do ato de aposentadoria ora em apreciação;
c) determinar à Unidade Jurisdicionada que:
c.1) abstenha-se de realizar pagamentos para o ato ora apreciado pela ilegalidade, no prazo 15 (quinze) dias, contados a partir da ciência desta deliberação, sujeitando-se a autoridade administrativa omissa à responsabilidade solidária, nos termos do art. 262, caput, do Regimento Interno do TCU;
c.2) emita novo ato de aposentadoria e submeta-o a registro deste Tribunal no prazo de trinta dias, após corrigidas as falhas que ensejaram sua ilegalidade;
c.3) comunique a interessada do teor desta decisão, alertando-a de que o efeito suspensivo proveniente da interposição de eventuais recursos não a exime da devolução dos valores percebidos indevidamente após a respectiva notificação, caso os recursos não sejam providos;
c.4) no prazo de trinta dias, contados da ciência da decisão, envie a este Tribunal documentos comprobatórios de que a interessada está ciente do julgamento deste Tribunal."
2.	O Ministério Público acompanha as conclusões da unidade técnica, sugerindo, contudo, ajustes no comando para instauração de tomada de contas especial (alínea "b" da proposta de encaminhamento) , como segue:
"2.	De fato, o Sr. Agaciel da Silva Maia foi o responsável pela emissão do ato de aposentadoria em apreço (peça 2, p. 1) , devendo, por isso, ser ouvido pela concessão da vantagem reputada ilegal. No entanto, no âmbito da Tomada de Contas Especial proposta, outros responsáveis podem ser identificados e apurada a responsabilidade individual ou solidária pelo dano ao erário.
3.	Em vista disso, propomos que o Tribunal determine a instauração de processo de Tomada de Contas Especial, com o objetivo de apurar os valores indevidamente pagos à servidora Heloísa Miranda Starling de Carvalho nos últimos cinco anos, oriundos do pagamento da vantagem de opção, e identificação dos responsáveis, com vistas à devolução desses valores ao erário."
É o relatório.

não há

Procurador Rodrigo Medeiros de Lima.

APOSENTADORIA. INCLUSÃO, NOS PROVENTOS, DE "QUINTOS" ORIUNDOS DE GRATIFICAÇÃO INERENTE AO CARGO EFETIVO DA INTERESSADA, CONFIGURANDO BIS IN IDEM. PAGAMENTO A MAIOR DO ADICIONAL POR TEMPO DE SERVIÇO. ILEGALIDADE. NEGATIVA DE REGISTRO. DETERMINAÇÕES.

APOSENTADORIA (APOS)

Secretaria de Fiscalização de Pessoal (SEFIP).

Em exame, a aposentadoria da sra. Heloísa Miranda Starling de Carvalho, no cargo de consultor legislativo, concedida pelo Senado Federal.
2.	Instruindo o feito, a Secretaria de Fiscalização de Pessoal (Sefip) propugna a negativa de registro do ato em face das seguintes irregularidades identificadas na composição dos proventos:
	a) cômputo de tempo de serviço estadual para fins de anuênios;
	b) inclusão de parcela alusiva à "opção" de que trata o art. 2º da Lei 8.911/1994 sem observância dos requisitos estabelecidos no art. 193 da Lei 8.112/1990 e em desrespeito ao disposto no art. 40, caput e § 2º, da Constituição Federal; e
	c) incorporação de "quintos" pelo exercício de funções comissionadas em período posterior ao advento da Lei 9.624/1998.
3.	Em decorrência da falha indicada na alínea "b", acima, a unidade técnica sugere, adicionalmente, a instauração de tomada de contas especial (TCE) do gestor responsável pela concessão.
4.	O Ministério Público põe-se de acordo.
5.	Acompanho apenas em parte as conclusões dos pareceres.
6.	Relativamente aos anuênios, a jurisprudência desta Corte é firme no sentido de que "é ilegal o ato concessório de aposentadoria que inclui o cômputo de tempo de serviço estadual a servidores ex-celetistas, para fins de Gratificação Adicional por Tempo de Serviço" (Acórdão 1686/2005-TCU-Segunda Câmara, entre outros) . Esse entendimento decorre do quanto estabelecido no art. 103, inciso I, da Lei 8.112/1990, que instituiu o regime jurídico único do funcionalismo federal:
"Art. 103 Contar-se-á apenas para efeito de aposentadoria e disponibilidade:
I - o tempo de serviço público prestado aos Estados, Municípios e Distrito Federal".
7.	Pois bem, pelo que se depreende dos autos, a sra. Heloísa Miranda Starling de Carvalho ingressou nos quadros da Administração Federal, sob o regime da CLT, no ano de 1981.
8.	Como o adicional por tempo de serviço foi extinto em março de 1999 (Medida Provisória 1.815) , a interessada faria jus ao percentual de 17% de anuênios.
9.	Nada obstante, o Senado Federal conferiu à ex-servidora o percentual de 24%, tendo computado, para tanto, o período de sete anos por ela prestado a órgão estadual.
10.	Irregular, pois, o cálculo da vantagem.
11.	No que concerne aos "quintos" e à "opção", os apontamentos lançados no Sisac dão conta de que a inativa, na realidade, nunca exerceu função comissionada. De fato, a "FC" que deu ensejo às duas vantagens foi a de "Consultor Legislativo FC 08", presente em sua remuneração por todo o período em que trabalhou no Senado (entre 23/6/1993 e 23/6/2004) .
12.	Ocorre que a FC-8 dos consultores legislativos, a despeito de seu nomen iuris, é parcela inerente ao cargo efetivo desses servidores, circunstância que afasta por completo a hipótese de incorporação de "quintos" ou a ideia de "opção" envolvendo a vantagem. 
13.	Assim, de um lado, a sra. Heloísa Miranda Starling de Carvalho faz jus à percepção do valor integral correspondente à FC-8, como, a propósito, consta de seu contracheque acostado à peça 2; de outro, todavia, é absolutamente indevida a inclusão nos proventos de "quintos incorporados" da FC e das parcelas a eles associadas ("VPNI GAL" e "VPNI PL") .
14.	Anoto, de passagem, que tal entendimento já foi manifestado por este Tribunal em outras oportunidades, a exemplo dos Acórdão 1473/2009-TCU-Segunda Câmara e 2.602/2013-Plenário.
15.	Por fim, não configurado o pagamento de "opção" nas condições retratadas pela Sefip, resta prejudicada a proposta aditiva de instauração de TCE.
16.	Diante do exposto, voto no sentido de que este Colegiado adote a deliberação que ora submeto a sua apreciação.
TCU, Sala das Sessões Ministro Luciano Brandão Alves de Souza, em 28 de abril de 2020.
BENJAMIN ZYMLER 
Relator